臺灣花蓮地方法院民事判決　九十二年度再易字第八號
　　再審原告　丁○○
　　　　　　　己○○
　　　　　　　庚○○
　　　　　　　甲○○
　　　　　　　右四人共同送達代.
　　再審被告　丙○○
　　　　　　　乙○○
右當事人間給付會款事件，再審原告對於民國九十二年六月三十日，本院九十一年度
簡上字第二七號確定判決提起再審之訴，本院於民國九十三年四月十三日言詞辯論終
結，判決如左：
    主      文
再審之訴駁回。
再審訴訟費用由再審原告負擔。
    事　　　實
甲、再審原告方面：
壹、聲明：原確定判決廢棄，再審被告第一審之訴駁回。
貳、陳述：
    按所謂法律不溯及既往原則係指法律之效力僅及於法律生效後所發生之事實，對
    於法律生效前已終結之事實不適用之。此原則之主要目的之一，乃為使機關與人
    民行為有一定規範可供依循，並使人民得有效預測其行為之法律效果，以維護個
    人權益。又民法債編施行法第一條亦有明文規定：「民法債編施行前發生之債，
    除本施行法有特別規定外，不適用民法債編之規定；其在修正施行前發生者，除
    本施行法有特別規定外，亦不適用修正後之規定」等語，經查本件合會既開始於
    民法債編修正施行之前，依「法律不溯及既往」及「實體從舊，程序從新」等法
    理，本件應適用舊法始能達到保障當事人信賴利益及維護法安定性之目的。況民
    法債編施行法中就合法部分，既無溯及適用之特別規定，是依前揭條文所示本件
    自應適用舊法，而認定系爭合會係屬「單線性之合會關係」，係會首與會員間所
    締結之一種無名契約，其兩者間之債權債務關係，原與其他會員無涉，各會員間
    並無直接之債權債務關係存在，再審酌最高法院七十三年度台上字第三一一四號
    判決意旨：「民間互助會，須會首付清得標會款後，得標會員始負攤付死會會款
    之義務」可知，本件再審原告雖已得標，然系爭合會會首彭榮基至今仍未將得標
    會款付清，是以再審原告自無攤付死會會款之義務，再審被告向再審原告請求給
    付會款，於法無據，原確定判決適用修正後之合會規定，認再審原告應給付再審
    被告死會會款，自有民事訴訟法第四百九十六條第一項第一款適用法規顯有錯誤
    之再審事由，爰於法定期間提起提出再審之訴。
乙、再審被告：
    壹、聲明：再審之訴駁回。
　　貳、陳述：再審原告均為死會，有無拿到全部得標款，係渠等與會首之間的事，
　　　　與再審被告無關。
丙、本院依職權調閱本院九十一年度簡上字第二七號民事卷宗。
    理      由
一、按再審之訴，應於三十日之不變期間內為之；前項期間，自判決確定時起算，判
    決於送達前確定者，自送達時起算，民事訴訟法第五百條第一項、第二項前段定
    有明文。本件再審原告主張對民國九十二年六月三十日，本院九十一年度簡上字
    第二七號給付會款之確定判決有民事訴訟法第四百九十六條第一項第一款再審理
    由而於九十二年七月二十八日提起再審，有民事再審狀一份附卷可稽，而上開確
    定判決係於九十二年七月七日送達再審原告，亦有送達證書一份足參，依據前述
    說明，本件再審原告係於法定期間內提起再審，合先敘明。
二、本件再審原告甲○○經合法通知，無正當理由不到場，核無民事訴訟法第三百八
    十六條各款情形，爰依再審被告之聲請，由其一造辯論而為判決。
三、按民事判決確定後，基於法律秩序的安定性，原則上應尊重其效力，不得任意變
    更，惟如原訴訟程序有重大瑕疵或為裁判基礎之重要資料有重大缺失，在維持確
    定判決的權威性與追求裁判結果的公平正義之間，毋寧採取後者，此乃民事訴訟
    法再審程序制定之原因，又為維護確定判決的權威性及法律秩序之安定性，再審
    之訴之提起，必須先具有法定再審理由，始得就原確定判決是否正當進而審究，
    若無再審理由，即不得再就已終結之訴訟更為審判。再民事訴訟法第四百九十六
    條第一項所謂「適用法規顯有錯誤」，係指確定判決所適用之法規，顯然不合於
    法律規定，或與司法院現尚有效及大法官會議之解釋，或本院尚有效之判例顯然
    違反，或消極的不適用法規，顯然影響判決者而言，若在學說上諸說併存，尚無
    判解可據者，不得指為用法錯誤（最高法院八十六年度台再字第一○二號判決、
    大法官會議第一百七十七號解釋、五十七年度民刑庭庭長會議決議可參）。
四、經查：
    (一)原確定判決係認(1)法律不溯既往原則，乃基於法安定性及信賴保護原則所生，
      用以拘束法律適用及立法行為之法治國家基本原則，其意義在於對已經終結的
      事實，原則上不得嗣後制定或適用新法，以改變其原有之法律評價或法律效果
      。至於繼續的事實關係或法律關係進行之中，終結之前，依原有法律所作法律
      評價或所定法律效果尚未發生，而相關法律修改時，則各該繼續的事實或法律
      關係一旦終結，原則上即應適用修正生效的新法，除法律有明文規定者外，不
      得適用已失效的舊法，此種情形，並非對於過去已經終結的事實，適用終結後
      始生效之新法（真正溯及），而是在繼續的事實或法律關係進行中，以將來法
      律效果之規定，連結部分屬於過去的構成要件事實（不真正溯及），既非法律
      溯及適用，於法治國家法安定性及信賴保護之要求，原則上並無牴觸。惟立法
      者如認為關係人有值得保護的信賴利益（包括對某項尚未發生但較有利的法律
      效果之期待），固得針對新法之效力，制訂不同程度之限制條款，以資過渡，
      惟如修法所欲達到的公益目的，較關係人的信賴利益更值得保護時，縱未制訂
      過渡法規，以特別保障關係人之期待利益，於法亦無不合。本件兩造間之合會
      關係繼續至新法公佈施行之後，依上開說明自應依新法處理。更何況兩造原合
      會關係並未有法規加以規定，更不發生所謂溯及既往，損害當事人信賴保護之
      情形。(2)按民事，法律所未規定者，依習慣，無習慣者，依法理，民法第一條
      定有明文。我國民法債編關於合會之規定，係於八十八年四月二十一日始經修
      正公布增訂，並自八十九年五月五日開始施行，本件系爭合會係於八十八年十
      一月十日召集至九十年二月止，此為兩造所不爭，該合會成立之時點雖於民法
      債編合會章節增訂施行之前，然卻在民法合會修正公佈之後，人民已可預見關
      於合會法律之規定為何，因此於該法律公佈後施行前尚為合會之行為，當事人
      復未特別排除該公佈法律之規定，因此於當事人間發生爭執自應以已經公佈尚
      未施行之法律規定，作為雙方解決紛爭之基礎，即應以已經公佈尚未施行之民
      法合會之規定為法理，予以適用。雖最高法院於民法上開合會章節增訂施行前
      曾有判例意旨認為民間合會，係會首與會員間之債權、債務契約，會員與會員
      間並無法律關係存在，然姑不論該判例係於民法對合會未有規範前所為，若未
      損及人民信賴保護之下，於民法已有規範後自應適用民法規範之法理處理合會
      之相關問題，以符法律從新之原則，然該等最高法院判例已於民法債編合會章
      節施行後停止適用，於法律之適用，兩相權衡自應以有明確規範之條文作為法
      理，始能適應社會之進化。是以，原確定判決係以法理適用新增之合會規定。
    (二)又我國民法債編關於合會之規定，係於八十八年四月二十一日，始經修正公佈
      增訂，並自八十九年五月五日開始施行，而債編施行法就增訂之合會條文於施
      行前之已開始之合會，並無溯及既往之規定。本件合會係於新法施行前，即已
      開始，於新法施行後，始發生會首倒會之情形，已如前述，故原確定判決明確
      敘明就繼續性法律關係，以新修正的法律效果連結部分屬於過去的構成要件事
      實，並非是法律溯及的適用；故再審原告所主張原確定判決違反「法律不溯及
      既往原則」為適用法規顯有錯誤，是對原確定判決認事用法有所誤解。再審之
      審判程序不同於一般訴訟程序之處，在於推翻原確定判決法律安定性之前提是
      該確定判決有重大瑕疵，故再審之訴必先檢視原確定判決有如何之重大瑕疵（
      即法定再審事由），本件原確定判決之意旨並非法律溯及既往，而是將新增訂
      之民法合會規定當成法理予以適用，且詳加說明其推理及民法第一條法理之適
      用，自無再審原告所稱適用法規顯有錯誤之再審事由。至再審原告所主張之最
      高法院七十三年度台上字第三一一四號判決，僅係判決，並非判例，且係新法
      修正前之實務見解，尚難認於新法修正後，仍採此見解。揆諸前揭說明，實難
      認原確定判決所適用之法規有「顯然不合於法律規定，或與司法院現尚有效及
      大法官會議之解釋，或本院尚有效之判例顯然違反」之情形，是再審原告主張
      原確定判決有適用之法律顯有錯誤之再審理由云云，並不足採。
五、從而，再審原告本於民事訴訟法第四百九十六條第一項第一款規定提起再審之訴
    ，並請求判決如其聲明所述云云，無理由，爰以判決駁回之。
六、據上論結，應依民事訴訟法第五百零五條、第四百四十九條第一項、第四百六十
    三條、第三百八十五條第一項、第七十八條，判決如主文。
中　　　華　　　民　　　國　　九十三　　年　　　四　　　月　　二十七　　日
    　　　                    臺灣花蓮地方法院民事庭
~B審判長法官  陳心弘
~B法      官  蘇嫊娟
~B法      官　李世華
右為正本係照原本作成。
本件不得上訴。
~B法院書記官　陳賜福
中　　　華　　　民　　　國　　九十三　　年　　　五　　　月　　　三　　　日
